【裁判字號】    90,台上,127
【裁判日期】    900110
【裁判案由】    妨害自由
【裁判全文】
最高法院刑事判決                                  九十年度台上字第一二七號
    上  訴  人  甲○○
    選任辯護人  陳俊傑律師
右上訴人因妨害自由案件，不服台灣高等法院中華民國八十八年十月二十一日第二審
更審判決 (八十八年度重上更(三)字第一四九號，起訴案號：台灣新竹地方法院檢察署
八十二年度偵字第二七○號) ，提起上訴，本院判決如左：
    主  文
原判決撤銷，發回台灣高等法院。
    理  由
本件原判決認定：上訴人甲○○係新竹市警察局第二分局偵查員，於民國八十年一月
間曾向王恆春借用000－0000號ＢＭＷ牌自用小客車，該車停放在新竹市○○
○街附近時，有二不詳姓名男子欲行竊該車，並將車門撬壞，適為甲○○發現，該二
不詳姓名男子始未得逞駕車逃逸，甲○○懷疑係駕駛000－0000號朋馳牌自用
小客車逃離者所為。八十年二月三日下午四時許，甲○○執行勤務完畢後與王恆春駕
車外出，至新竹市○○路與光復路口，適發現懸掛000－0000號自用小客車停
於路口，而吳明龍 (當時冒稱王啟彥) 則在該車旁與車內之人談話，吳明龍並非實施
何犯罪行為，或有何具體事證顯可疑為犯罪人，詎甲○○明知吳明龍並非刑事訴訟法
第八十八條之現行犯或準現行犯，竟假借其擔任警局偵查員之權力，強行將吳明龍逮
捕，押至新竹市警察局第二分局刑事組，欲經由吳明龍追查該欲行竊000－000
0號自用小客車者。惟吳明龍雖被強行押至該刑事組，甲○○並未將查案情形記明於
工作紀錄簿，亦未製作任何筆錄，更未移送或函送台灣新竹地方法院檢察署偵辦，而
將吳明龍扣留於刑事組，至當晚十一、十二時許始將之釋放，非法剝奪其行動自由約
八小時，並致王恆春利用該期間向吳明龍之女友黃美芳佯稱可使吳明龍無罪釋放為由
詐騙新台幣二十萬元等情。因而撤銷第一審諭知上訴人無罪之判決，改判論以公務員
假借職務上之權力，以非法方法剝奪人之行動自由罪刑，固非無見。
惟查：(一)原判決認定上訴人發現吳明龍時，吳明龍是在懸掛000－0000號自用
小客車車旁與車內之人談話等情，理由中謂吳明龍究係站於車旁與車內之人談話，抑
該人亦立於車旁一節，參諸上訴人未逮捕到該人，應認該人係坐於車內始得逃逸云云
。但吳明龍於原審法院前審供述：「那個人……是跳上車開車走的」、「那個人是在
路邊走路，我以為他是當地的人」 (見更(一)卷第十六、八六頁) ，當時在場之王恆春
於原審法院前審供述：「 (車旁有) 他們二人，且駕駛座車門打開，他們站車旁聊天
」等語 (見更(二)卷第三八頁) ，原審置其二人之證詞於不論，徒以該人逃逸未被上訴
人逮捕，臆斷其係坐於車內與吳明龍談話，自與證據法則有違。又原判決既以吳明龍
所供：「那個人就跑了，是跳上車跑的」等語，為其所憑之證據，卻又認定當時該人
係坐於車內，亦屬理由矛盾。(二)上訴人於偵審中供稱：與王恆春一同將吳明龍帶回分
局(見偵查卷第六九、一三六頁，一審卷第六八頁)  ，與吳明龍所供：他本來要將我
架上車，車子開了約一、二百公尺，我堅拒要下車，他們才下車押我用走的到分局等
語相符 (見偵查卷第二六頁) ，所供如果非虛，原判決認定上訴人一人假借其擔任警
局偵查員之權力，強行將吳明龍逮捕，押至新竹市警察局第二分局刑事組等情，與卷
證資料不符。倘王恆春知悉上訴人非有權逮捕吳明龍，上訴人之行為，應成立妨害自
由罪之共同正犯，如王恆春不知上訴人非有權逮捕吳明龍，則上訴人之行為，仍應構
成妨害自由罪之間接正犯。本院第二次判決發回時曾予指明，原判決仍未論及，併有
可議。以上或為上訴意旨所指摘，或為本院得依職權調查之事項，應認仍有發回更審
之原因。
據上論結，應依刑事訴訟法第三百九十七條、第四百零一條，判決如主文。
中      華      民      國     九十     年      一      月      十      日
                              最高法院刑事第八庭
                                  審判長法官  張  信  雄
                                        法官  賴  忠  星
                                        法官  張  清  埤
                                        法官  洪  清  江
                                        法官  林  永  茂
      右正本證明與原本無異
                                              書  記  官
中      華      民      國     九十     年      一      月     十五     日


司法院資訊處製作；財團法人民間司法改革基金會備份。
